ACORDAO-COMPLETO-2359257

ACÓRDÃO 7442/2019 ATA 29/2019 - SEGUNDA CÂMARA

VISTOS, relatados e discutidos estes autos de tomada de contas especial instaurada pelo Fundo Nacional de Saúde (FNS/MS) em desfavor de Saulo Oliveira Rodrigues, ex-secretário de Saúde do município de Cachoeira Dourada/GO, em razão de irregularidades na aplicação de recursos federais repassados no âmbito da Estratégia Saúde da Família (ESF) , Saúde Bucal (SB) e Ações dos Agentes Comunitários de Saúde (ACS) .
ACORDAM os ministros do Tribunal de Contas da União, reunidos em sessão da 2ª Câmara, ante as razões expostas pela relatora, e com fundamento nos arts. 1º, inciso I, 16, inciso II, 18 e 23, inciso II, da Lei 8.443/1992, em:
9.1. julgar regulares com ressalva as contas de Saulo Oliveira Rodrigues e dar-lhe quitação;
9.2. dar ciência ao responsável e ao município de Cachoeira Dourada/GO de que transferir os recursos oriundos do Sistema Único de Saúde para outras contas de utilização geral afronta o art. 33 da Lei 8.080, de 19 de setembro de 1990, e o Decreto 7.507, de 27 de junho de 2011;
9.3. dar ciência desta deliberação ao Fundo Nacional de Saúde.

Tomada de Contas Especial instaurada em razão da falta de comprovação de execução das despesas referentes a recursos transferidos fundo a fundo pelo Ministério da Saúde para os programas Estratégia Saúde da Família (ESF), Saúde Bucal (SB) e Agentes Comunitários de Saúde (ACS).

Segunda Câmara

Prefeitura Municipal de Cachoeira Dourada/GO.

3. Interessado: Fundo Nacional de Saúde - MS (CNPJ 00.530.493/0001-71).
3.1. Responsável: Saulo Oliveira Rodrigues (CPF XXX.476.201-XX).

13.1. Ministros presentes: Augusto Nardes (na Presidência), Aroldo Cedraz, Raimundo Carreiro e Ana Arraes (Relatora).
13.2. Ministro-Substituto presente: André Luís de Carvalho.

ANA ARRAES

Adoto como relatório o parecer lavrado pelo Ministério Público junto ao TCU - MPTCU (peça 34) , que sintetizou o relato realizado pela Secretaria de Controle Externo de Tomada de Contas Especial - SecexTCE (peça 31) e recomendou breve modificação em parte da proposta, com vistas a aprimorá-la (peça 34) :
	“À luz dos achados do Relatório Completo do Tomador de Contas Especial 252/2016 (peça 1, pp. 24/30) , o sr. Saulo Oliveira Rodrigues, secretário de saúde do município de Cachoeira Dourada/GO entre 5/1/2011 e 13/3/2012 (peças 2, p. 53, e 29, pp. 2/3) , foi citado para recolher o valor devido e/ou apresentar alegações de defesa quanto à irregularidade detalhada a seguir (peça 22) , ocasião em que lhe foi encaminhada cópia da instrução de peça 19, para subsidiar sua manifestação:
‘ (...) Ausência de documentação de pagamentos das despesas referentes a recursos do Bloco da Atenção Básica/PAB Variável - Estratégia Saúde da Família - ESF, Programa Saúde Bucal - SB e Programa Agente Comunitário de Saúde - ACS, relativo ao repasse das competências de julho a setembro/2011, Município de Cachoeira Dourada/GO (Constatação 177003 do Relatório de Auditoria do Denasus n. 11.788 [peças 2, pp. 3/17 e 66/78, e 3, pp. 1/2]) ;
a)  Conduta: Na condição de gestor dos recursos da Secretaria municipal de Saúde, por ter deixado de comprovar a boa e regular aplicação dos valores recebidos pelo estado dos recursos do SUS, por meio do Fundo Nacional de Saúde, em face da não comprovação documental e atendimento das normas que justificassem os pagamentos realizados.
b)  Dispositivos violados: Artigo 70 da Constituição da República Federativa do Brasil, artigos 62 e 63 do Decreto-Lei 4.320/1964, art. 145 do Decreto 93.872/1986.
 (...) 
Débitos [valor total: R$ 126.450,00]:
		R$ 20.100,00, em 13/10/2011
		R$ 6.300,00, em 13/10/2011
		R$ 15.750,00, em 13/10/2011
		R$ 6.300,00, em 22/9/2011
		R$ 15.750,00, em 20/9/2011
		R$ 20.100,00, em 20/9/2011
		R$ 15.750,00, em 17/8/2011
		R$ 20.100,00, em 17/8/2011
		R$ 6.300,00, em 17/8/2011
Valor desta dívida atualizada monetariamente até 31/8/2018: R$ 191.685,72.’
	O responsável apresentou defesa (peça 29) , cuja rejeição a Secretaria de Controle Externo de Tomada de Contas Especial – Secex/TCE ora propõe ao Tribunal, em pareceres uniformes, conforme segue (peças 31 a 33, grifos no original) :
	‘a) com fundamento nos arts. 1º, inciso I, 16, inciso III, alínea ‘c’, referentes às ocorrências atribuídas ao responsável, da Lei 8.443/1992 c/c os arts. 19 e 23, inciso III, da mesma Lei, e os arts. 1º, inciso I, 209, inciso III, 210 e 214, inciso III, do Regimento Interno/TCU, julgar irregulares as contas do Sr. Saulo Oliveira Rodrigues (CPF XXX.476.201-XX) , na condição de secretário de saúde do município de Cachoeira Dourada/GO, e condená-lo ao pagamento das quantias constantes da tabela abaixo, atualizadas monetariamente a partir das respectivas datas, aos cofres do Fundo Nacional de Saúde, atualizadas monetariamente e acrescidas dos juros de mora, calculados a partir das respectivas datas, até a data do efetivo recolhimento, na forma prevista na legislação em vigor;
	Data
	Valor (R$) 

	17/8/2011
	15.750,00

	17/8/2011
	20.100,00

	17/8/2011
	6.300,00

	20/9/2011
	15.750,00

	20/9/2011
	20.100,00

	22/9/2011
	6.300,00

	13/10/2011
	20.100,00

	13/10/2011
	6.300,00

	13/10/2011
	15.750,00

	Total
	126.750,00

	b) aplicar ao Sr. Saulo Oliveira Rodrigues (CPF XXX.476.201-XX) a multa prevista no art. 57 da Lei 8.443/1992 c/c o art. 267 do Regimento Interno, com a fixação do prazo de quinze dias, a contar da notificação, para comprovar, perante o Tribunal (art. 214, inciso III, alínea ‘a’, do Regimento Interno) , o recolhimento da dívida aos cofres do Tesouro Nacional, atualizada monetariamente desde a data do acórdão até a do efetivo recolhimento, se for paga após o vencimento, na forma da legislação em vigor;
c) autorizar, desde logo, nos termos do art. 28, inciso II, da Lei 8.443/1992, a cobrança judicial das dívidas, caso não atendidas as notificações; 
d) autorizar, desde logo e caso solicitado, o pagamento da dívida do responsável, em até 36 parcelas mensais e consecutivas, nos termos do art. 26 da Lei 8.443/1992 c/c o art. 217 do RI/TCU, fixando-lhe o prazo de quinze dias, a contar do recebimento da notificação, para comprovar, perante o Tribunal, o recolhimento da primeira parcela, e de trinta dias, a contar da parcela anterior, para comprovar os recolhimentos das demais parcelas, devendo incidir sobre cada valor mensal, atualizado monetariamente, os juros de mora devidos, na forma prevista na legislação em vigor;
e) encaminhar cópia da deliberação ao Procurador-Chefe da Procuradoria da República em Goiás, nos termos do § 3º do art. 16 da Lei 8.443/1992 c/c o § 7º do art. 209 do Regimento Interno do TCU, para adoção das medidas cabíveis; e comunicar-lhe que o relatório e o voto que a fundamentarem podem ser acessados por meio do endereço eletrônico www.tcu.gov.br/acordaos.’
A unidade técnica apresenta, em síntese, os seguintes argumentos (peça 31) :
a) o responsável foi chamado aos autos para apresentar alegações acerca de débitos que ocorreram em 2011. Mencionou a impossibilidade de produção de provas;
b) o TCU adota o arquivamento, como linha de entendimento jurisprudencial, quando se verifica a ausência dos pressupostos de desenvolvimento válido e regular do processo, especialmente quando se verifica a possibilidade de prejuízo ao contraditório e à ampla defesa, conforme insculpido no texto constitucional;
c) in casu, não há enquadramento nas situações que possam porventura justificar o arquivamento do processo, pois não se vislumbra nenhum prejuízo à defesa do responsável;
d) demais disso, não houve excesso de lapso temporal para a instauração do processo de cobrança que pudesse influir na possibilidade de apresentação da prestação de contas;
e) cabe ao responsável demonstrar o nexo causal entre os recursos federais repassados e as despesas incorridas na execução do ajuste (v.g., Acórdão 7940/2018-TCU-Segunda Câmara e 11.867/2018 – 1ª Câmara) , mediante a apresentação, por exemplo, das notas de empenho, dos recibos, das notas fiscais e dos extratos bancários, entre outros documentos exigíveis, permitindo, assim, que reste efetivamente confirmada a execução do ajuste com os recursos federais transferidos;
f) a eventual inobservância do prazo regulamentar para instauração de tomada de contas especial não gera preclusão em benefício do responsável, tampouco afastamento ou cancelamento da dívida, uma vez que o prazo se destina à autoridade administrativa competente para abertura do processo, a fim de lhe afastar a possibilidade de responsabilização solidária pelo débito, caso deixe de proceder à instauração (Acórdão 10046/2018-TCU-Segunda Câmara) ;
g) nos casos de não demonstração da boa e regular gestão dos recursos, por ausência de documentos essenciais, o prazo para dispensa de constituição da TCE, fixado em dez anos pelo art. 6º, inciso II, c/c o art. 19 da IN/TCU 71/2012, é contado a partir da data limite para entrega da prestação de contas final, pois somente nesse momento estão concretizados, simultaneamente, a falha, o dano e a possibilidade de pleno conhecimento dos fatos pelo Estado interessado na sua reparação;
h) nos termos do art. 37, § 5º, da Constituição Federal, as ações de ressarcimento movidas pelo estado contra agentes causadores de dano ao erário são imprescritíveis;
i) o prazo de prescrição da pretensão punitiva, nos termos do Acórdão 1441/2016-TCU-Plenário, é decenal e, nos casos de não comprovação da gestão regular dos recursos públicos por vício de composição da prestação de contas, é aferido a partir da data limite para entrega da prestação de contas final até a data do ato ordenatório da citação do responsável;
j) prestar contas, com a efetiva demonstração do nexo causal, é dever de todos aqueles a quem sejam confiados recursos federais, por força do art. 70, parágrafo único, da Constituição de 1988 e do art. 93 do Decreto-Lei 200/1967;
k) ademais, não se pode simplesmente olhar para a data dos débitos em questão para propor o arquivamento dos presentes autos sob a alegação do longo lapso temporal decorrido desde a data do repasse dos recursos, ou mesmo da execução das despesas dos valores transferidos, considerando que é obrigação do gestor comprovar a regular gestão da aplicação do dinheiro público;
l) foram encaminhadas notificações ao sr. Saulo, o qual apresentou defesa em resposta ao Ofício Sistema 253/MS/SE/FNS/2014 (peça 1, p. 26) , que demandava providências para o saneamento da irregularidade detectada. Não se pode falar, portanto, em cerceamento de defesa ou prejuízo ao contraditório;
m) o responsável estava, pois, ciente das irregularidades apontadas pela auditoria do Denasus, visto que fora notificado a apresentar defesa em prazo inferior a três anos das datas das ocorrências aqui suscitadas;
n) a responsabilidade dos jurisdicionados perante o Tribunal é de natureza subjetiva, caracterizada pela presença de simples culpa stricto sensu. É desnecessária a caracterização de conduta dolosa ou má-fé do gestor para que este seja responsabilizado, vale dizer, é suficiente a identificação da conduta do responsável que caracterize sua culpa, seja por imprudência, imperícia ou negligência, e a demonstração do nexo de causalidade entre a conduta culposa (stricto sensu) e a irregularidade que ocasionou o dano ao erário;
o) a falta de comprovação da correta aplicação dos recursos federais transferidos, diante da ausência do aludido nexo causal, configura ofensa não só às regras legais, mas também aos princípios basilares da administração pública, uma vez que o gestor deixa de prestar satisfação à sociedade sobre o efetivo emprego dos recursos públicos postos sob a sua responsabilidade, dando ensejo, então, à presunção legal de dano ao erário pelo desvio dos recursos federais;
p) na fiscalização dos gastos públicos, privilegia-se, como princípio básico, a inversão do ônus da prova, cabendo ao gestor demonstrar a boa aplicação dos dinheiros e valores públicos sob sua responsabilidade;
q) a boa-fé não pode ser presumida, devendo ser demonstrada e comprovada a partir dos elementos que integram os autos (v.g., Acórdãos 3.874/2014 e 1.895/2014 , ambos da Segunda Câmara) ;
r) a movimentação financeira irregular impede a formação de nexo de causalidade entre os recursos federais transferidos e a execução do objeto a que se destinam os recursos (Acórdão 3384/2011-TCU-Segunda Câmara) ;
s) no caso concreto, o defendente era o secretário de saúde, responsável pela gestão dos recursos financeiros que tiveram a sua regular movimentação questionada, razão pela qual não cabe acatar as alegações de defesa apresentadas, visto que não foram suficientes para sanear as irregularidades a ele atribuídas;
t) não ocorreu a prescrição da pretensão punitiva por parte do TCU, a qual, nos termos do Acórdão 1441/2016-TCU-Plenário, subordina-se ao prazo geral de prescrição indicado no art. 205 do Código Civil (dez anos contados a partir da data de ocorrência da irregularidade sancionada, consoante art. 189 da Lei 10.406/2002) . As irregularidades discutidas nesta TCE ocorreram no exercício de 2011, portanto, em menos de dez anos do período para o encerramento da pretensão punitiva;
u) neste processo, inexistem elementos que demonstrem a boa-fé do sr. Saulo Oliveira Rodrigues ou a ocorrência de outros excludentes de culpabilidade. Desse modo, suas contas devem, desde logo, ser julgadas irregulares, nos termos do art. 202, § 6º, do Regimento Interno/TCU, procedendo-se à sua condenação em débito e à aplicação da multa prevista no art. 57 da Lei 8.443/1992.
II
	De fato, as alegações de defesa, que vieram desacompanhadas de qualquer documento comprobatório, não devem ser acolhidas.
	Em acréscimo à análise levada a efeito pela unidade técnica, o Ministério Público de Contas destaca, nos termos da jurisprudência selecionada do TCU, que:
a)  não se aplicam aos processos de controle externo os prazos prescricionais previstos em normas que regulam a ação punitiva movida pela Administração Pública Federal no exercício do poder de polícia (Lei 9.873/1999) , ou que disciplinam a cobrança de dívidas passivas da União, dos Estados e dos Municípios, (Decreto 20.910/1932) . Com relação à cobrança de débito, são imprescritíveis as ações de ressarcimento em favor do erário (Acórdão 825/2014-TCU-Segunda Câmara) ;
b) ante a inexistência de normativo específico acerca da prescrição da pretensão punitiva do TCU, aplicam-se aos processos de controle externo as regras gerais do Código Civil, e não as da Lei 9.873/1999 e do Decreto 20.910/1932. No caso de atos irregulares praticados à luz do Código Civil de 1916, aplica-se a regra intertemporal do art. 2.028 do Código Civil de 2002 (Acórdão 828/2013-TCU-Plenário) ;
c) a prescrição quinquenal prevista no Decreto 20.910/1932 não se aplica aos casos em que o TCU responsabiliza determinado agente por ato de que resulte dano ao erário, uma vez que tem como objeto as dívidas passivas da União, dos Estados e dos Municípios, bem como todo e qualquer direito ou ação contra a Fazenda federal, estadual ou municipal (Acórdão 2279/2007-TCU-Segunda Câmara) .
Sobre o precedente do STJ mencionado pelo responsável (REsp 1.480.350/RS, julgamento em 5/4/2016, peça 29, p. 3) , no sentido de que ‘não há falar em exercício do direito de ação e, consequentemente, em imprescritibilidade’ em se tratando ‘da imputação de débito e aplicação de multa promovida pelo Tribunal de Contas da União, no exercício do seu poder/dever de velar pelas contas públicas, mediante atuação administrativa’, trata-se de julgado isolado, que não tem o condão de afastar o entendimento consolidado desta Corte acerca da imprescritibilidade do dano ao erário (Súmula TCU 282) .
	Prosseguindo, não restou provada, nestes autos, a alegação do sr. Saulo de que ‘ (...) o Ex-Prefeito do Município de Cachoeira Dourada que nomeou o fiscalizado para a função de Secretário  de Saúde, ao sair de sua gestão, solicitou documentos ao novo mandatário e não teve acesso a eles, tendo inclusive formalizado denúncia junto ao Ministério Público Estadual nesse sentido’ (peça 29, p. 5) . 
	Demais disso, o alegado obstáculo de acesso à documentação comprobatória das despesas deveria ter dado causa às demandas judiciais competentes, a fim de contornar a noticiada impossibilidade de acesso.
	Nessa linha, segue deliberação desta Casa:
‘Eventuais dificuldades do gestor na obtenção dos documentos necessários à prestação de contas dos recursos geridos, inclusive as derivadas de ordem política, se não resolvidas administrativamente, devem ser por ele levadas ao conhecimento do Poder Judiciário por meio de ação própria, uma vez que a responsabilidade pela comprovação da boa e regular aplicação dos recursos públicos é pessoal.’ (Acórdão 1838/2019-TCU-Primeira Câmara) 
O sr. Saulo afirma que ‘ (...) o fiscalizado já anexou aos autos inúmeros documentos que a seu ver comprovariam a quitação das despesas questionadas (realizadas com recursos do Bloco de Atenção Básica/ PAB VARIAVEL - Estratégia Saúde da Família - ESF, Programa Saúde Bucal - SB e Programa Agente Comunitário de Saúde - ACS relativo ao repasse das competências de julho a setembro de 2011 e que foram objeto da constatação 177003 do Relatório de Auditoria n° 11.788) ’  (peça 29, p. 5) . Por si só, essa afirmação não se mostra bastante para afastamento do débito. A alegação precisaria ser provada, e o MP de Contas não localizou a documentação pertinente nestes autos.
O sr. Saulo também argumenta que (peça 29, pp. 5/6) :
a)  atualmente é praticamente impossível ao fiscalizado conseguir qualquer acesso à documentação que a auditoria menciona ser necessária para a aferição da legalidade dos atos questionados;
b) somente após decorridos mais de dois anos do término de sua gestão é que o fiscalizado tomou conhecimento da situação, porquanto, conforme se verifica dos inúmeros ARs acostados nos autos, ele jamais recebeu qualquer notificação da existência ou tramitação desse feito que pudesse lhe permitir o exercício da ampla defesa na fase preliminar de apuração, ou seja, quando ele ainda estava na gestão do Fundo Municipal de Saúde, afrontando, desse modo, o princípio constitucional da ampla defesa (art. 5º, inciso LV, da CF) ;
c) todas as notificações anteriores não foram dirigidas para seu endereço ou para o endereço do Fundo que era por ele gerido, o que impossibilitou seu prévio conhecimento dessa situação.
Sobre essas questões, os autos revelam que:
a)  houve tentativa de notificação do sr. Saulo em 2011 e 2012, no endereço Avenida Antônio Venâncio Ferreira s/n, conforme avisos de recebimento assinados por terceiros (peça 2, pp. 13/4, itens VI e VII, 21/3, 26, 28/9 e 55/9) . Ocorre que, segundo consta dos autos, o endereço residencial do sr. Saulo Oliveira Rodrigues era Avenida Antônio Venâncio Ferreira, Quadra 40, Lote 9B, S2, Setor Noroeste, Cachoeira Dourada/GO (v.g., peças 14, p. 50, e 16, p. 38) . Não há, portanto, como ter certeza de que ele foi efetivamente notificado em 2011 e 2012;
b) o endereço do Fundo Municipal de Saúde era Rua Eduardo Soares Ferreira s/n, Quadra 27, Lote 01 (v.g., peças 13, pp. 50 e 53, e 15, pp. 14 e 51) ;
c) em 2014, teve êxito a notificação do sr. Saulo acerca dos achados do relatório do Denasus, com vistas à apresentação de justificativas (endereço: Praça Três Poderes s/nº , Centro, peça 2, pp. 43, 48 e 54) .
De forma conservadora, ainda que o responsável possa ter sido efetivamente notificado apenas em 2014, bem ponderou a unidade técnica que o decurso de prazo inferior a três anos das datas das ocorrências irregulares não pode isoladamente ser tido como empecilho à defesa.
O MP de Contas destaca, também, que, ciente da fiscalização feita pelo Denasus (em 2011) durante o curso de sua gestão como secretário municipal de saúde, o sr. Saulo deveria necessariamente ter acompanhado os desdobramentos da auditoria realizada, objetivando prestar, em tempo hábil, os esclarecimentos devidos e sanar as eventuais pendências. A obrigação primária do gestor de recursos públicos é agir para preservar o interesse público. Se não adotou a tempo e modo as providências cabíveis, não pode agora se valer de sua inação para tentar se esquivar de responsabilidade.  
Nessa linha de raciocínio, sobre o pedido do sr. Saulo de ‘diligência requisitória dessa Corte para a Secretaria Municipal de Saúde de Cachoeira Dourada para que o atual gestor remeta em prazo razoável a ser assinalado por esse preclaro juízo da cópia de todos os documentos necessários à elucidação dos fatos objeto de questionamento no bojo desse procedimento’ (peça 29, p. 7) , a jurisprudência desta Casa acerca da matéria é clara:
a) não cabe ao TCU determinar, a pedido do responsável, a realização de diligência, perícia ou inspeção para a obtenção de provas, uma vez que constitui obrigação da parte apresentar os elementos que entender necessários para a sua defesa (Acórdão 3343/2019-TCU-Primeira Câmara) ;
b) não cabe ao TCU, a pedido do responsável, realizar diligências para obtenção de provas adicionais às que se encontram no processo (Acórdão 352/2017-TCU-Primeira Câmara) . 
III
Em face do exposto, o MP de Contas manifesta-se de acordo com a proposição de mérito oferecida pela Secex/TCE (peças 31 a 33) , com o seguinte ajuste no encaminhamento à peça 31, item 20:
a) na alínea ‘d’, excluir, por falta de amparo legal, a previsão de juros de mora sobre o valor da multa porventura recolhida parceladamente, visto que, a teor do disposto na Lei 8.443/1992:
‘Art. 59. O débito decorrente de multa aplicada pelo Tribunal de Contas da União nos [termos] do art. 57 desta Lei, quando pago após o seu vencimento, será atualizado monetariamente na data do efetivo pagamento.’”
É o relatório.

Vladimir Alves de Rezende Moura (OAB/GO 22.548-A) representando Saulo Oliveira Rodrigues.

Procurador Júlio Marcelo de Oliveira.

TOMADA DE CONTAS ESPECIAL. TRANSFERÊNCIAS FUNDO A FUNDO DO MINISTÉRIO DA SAÚDE. TRANSFERÊNCIAS DOS RECURSOS DA CONTA ESPECÍFICA PARA A CONTA GERAL DA PREFEITURA. EXECUÇÃO REGULAR DOS PROGRAMAS. INEXISTÊNCIA DE DANO. REGULARIDADE COM RESSALVA. CIÊNCIA.

TOMADA DE CONTAS ESPECIAL (TCE)

Secretaria de Controle Externo de Tomada de Contas Especial (SecexTCE).

Trata-se de tomada de contas especial instaurada pelo Fundo Nacional de Saúde (FNS/MS) em desfavor de Saulo Oliveira Rodrigues, ex-secretário de Saúde do município de Cachoeira Dourada/GO, em razão de irregularidades na aplicação de recursos federais repassados no âmbito da Estratégia Saúde da Família (ESF) , Saúde Bucal (SB) e Agentes Comunitários de Saúde (ACS) , no período de julho a setembro/2011.
2. 	O fundamento para a instauração da TCE foi a não comprovação da regular aplicação dos recursos transferidos, mesmo após provocação do Denasus no curso de auditoria realizada no município.
3.	No âmbito deste Tribunal, após a regular citação, a unidade técnica rejeitou as alegações de defesa apresentadas pelo ex-secretário, propôs a condenação em débito no valor integral transferido no período, R$ 126.450,00, e a aplicação da multa prevista no art. 57 da Lei 8.443/92, proporcional ao valor do débito.
4.	O Ministério Público junto ao TCU - MPTCU assentiu com a proposta da SecexTCE e acresceu mais elementos à fundamentação para o julgamento, relacionados à prescrição e à ampla defesa, além de recomendar a exclusão da previsão de juros de mora sobre o valor da multa porventura recolhida parceladamente, em vista do teor do disposto no art. 59 da Lei 8.443/1992.
5.	Com todas as vênias merecidas à unidade técnica e ao parquet, divirjo das conclusões e do encaminhamento, pelas razões que passo a apresentar.
6.	A instauração da TCE decorreu de relatório elaborado pelo Denasus (peça 2, p. 3-17) , que registrou não ter sido apresentada documentação relativa a despesas de três programas, cuja execução depende de transferências realizadas pelo Fundo Nacional de Saúde ao município.
7.	Ao consultar o referido relatório, identifiquei que, além da falha que motivou a instauração da TCE, há uma série de outras constatações – umas indicam conformidade; outras apontam não conformidade –, entre as quais destaco: 
	i) os agentes comunitários de Saúde foram contratados por meio de concursos públicos; 
	ii) as equipes da ESF estão instaladas em unidades de Saúde devidamente cadastradas no SCNES; 
	iii) o Programa Estratégia Saúde da Família atinge a cobertura de 100% da população do município; 
	iv) a composição das equipes da Estratégia Saúde da Família verificada no SIAB (Sistema de Informações de Atenção Básica) está de acordo com a realidade encontrada no município; 
	v) as atividades dos profissionais que prestam serviços no programa Estratégia da Saúde da Família, como médicos, farmacêuticos, psicólogos e médicos ultrassonografistas, são executadas por empresa contratada pela prefeitura (Consumed Mendonça Ltda.) , de acordo com o Contrato 203/2011, contrariando a Portaria/MS 2.488 de 21/10/2011.
8.	O relatório preliminar foi submetido ao município em 8/12/2011, e o conclusivo, em 24/1/2012. O responsável foi exonerado do cargo de secretário de Saúde em 13/1/2012. Assim, na data do encaminhamento do relatório conclusivo, o responsável não estava mais à frente da pasta. De todo modo, não apresentou manifestação em relação ao relatório preliminar.
9.	Posteriormente, ao ser informado da instauração da tomada de contas especial, em 2014, Saulo Oliveira Rodrigues apresentou documentos referentes à execução das despesas, acostados nos autos às peças 3 a 17.
10.	Sobre a referida documentação, reproduzo, com alguns ajustes de forma, o relatado na instrução inicial (peça 19, p. 3) :
“ (...) se compõe de documentos comprovantes da realização de despesas, abrangendo notas de empenho, notas de liquidação, notas fiscais de aquisição de diversos produtos, desde hortifrutigranjeiros à prestação de serviços automotivos, além de extratos bancários de onde saíram os recursos para a aquisição dos mais variados produtos e serviços adquiridos.
15.1. Ocorre que a conta corrente de onde saíram os recursos nas compras dos produtos e serviços componentes da documentação dos presentes autos é a 18.614-7, da agência 0376-X, do Banco do Brasil. A referida conta bancária, ao que parece, é uma conta de utilização geral do município de Cachoeira Dourada/GO, que inclusive recebe os recursos do Fundo de Participação dos Municípios (FPM) . 
15.2. Assim, consoante se observa dos extratos bancários da conta do Fundo Municipal de Saúde (conta 44.001-9, agência 0376-X, peça 17, p. 96-98) , os mesmos eram transferidos por meio de transferências on line para a conta bancária de movimentação geral do município (18.614-7, da agência 0376-X, peça 17, p. 90-95) , que a partir de então eram movimentados em operações que envolviam todos os gastos municipais, fossem relacionados com saúde ou não. 
15.2.1. Esta situação nos permite concluir que a movimentação bancária irregular permitiu uma mistura de recursos de diversas fontes, fazendo com que não restassem demonstrados os nexos de causalidade quando se eventualmente aplicassem os recursos do Fundo Municipal de Saúde aos propósitos que foram destinados, não restando outra alternativa ao repassador dos recursos que a impugnação das quantias repassadas no período de tempo em que houve a verificação da auditoria do Denasus, principalmente considerando a ausência de documentos que justificassem as ocorrências das despesas.”
11.	De fato a mescla de recursos dificulta a identificação do nexo entre os recursos transferidos e sua aplicação no objeto que motivou a transferência. Tal conduta afronta o art. 33 da Lei 8.080/1990, que expressamente determina: “os recursos financeiros do Sistema Único de Saúde (SUS) serão depositados em conta especial, em cada esfera de sua atuação, e movimentados sob fiscalização dos respectivos Conselhos de Saúde”. No mesmo sentido, o Decreto 7.507/2011, que dispõe sobre a movimentação de recursos federais transferidos, estabelece que “os recursos de que trata este Decreto serão depositados e mantidos em conta específica aberta para este fim em instituições financeiras oficiais federais”.
12.	Portanto, não há dúvidas de que a atuação do gestor foi ilegal. Inclusive, tendo em vista que as transferências financeiras tiveram como destino conta do município, a conduta do prefeito também demonstra participação na ilegalidade.
13.	Entretanto, e agora passo à discordância de fato, a ilegalidade no manejo do recurso financeiro não implica necessário prejuízo ao erário. Como indiquei anteriormente, na auditoria realizada pelo Denasus, não foram identificadas irregularidades quanto à execução do objeto. Ao contrário, ao tratar das ações nas quais os recursos deveriam ser aplicados, o relatório as mostrou como “conforme”; havia profissionais contratados, cobertura dos serviços para toda a municipalidade e havia correspondência entre os dados dos sistemas cadastrados e a realidade encontrada. 
14.	O Denasus e a unidade instrutiva tomaram a ilegalidade formal por dano. 
15.	É certo que a saída dos recursos da conta específica para uma conta geral favorece o desvio de objeto ou de finalidade. Por outro lado, não foram relatados outros fatos que pudessem corroborar tal hipótese. Na verdade, o próprio relatório daquele departamento indica que os programas aos quais os recursos se destinavam se encontravam em execução no período de realização da auditoria. 
16.	Como afirmado pelo Denasus, o contrato de serviços de profissionais da ESF foi realizado e pago diretamente pela prefeitura. Os documentos apresentados mostram que os recursos transferidos para a conta da prefeitura foram utilizados para a atenção básica, ou seja, ainda que em outra conta, há evidências de que o recurso foi aplicado dentro da finalidade a que foi destinado.
17.	O tomador de contas e a SecexTCE consideraram como débito a integralidade do que foi transferido pelo Fundo Nacional de Saúde ao município nos programas ACS, SB e ESF no período avaliado. Repiso que foi declarado pelo Denasus que as ações foram realizadas, portanto, é no mínimo contraditório considerar o objetivo atendido e ao mesmo tempo considerar prejuízo o valor integral transferido para tal fim.
18.	A documentação de suporte com correspondência direta com a movimentação bancária, quanto ao valor e ao destinatário, de fato, seria a melhor evidência para comprovar o uso dos recursos nos objetos dos programas, porém a prática de transferir os recursos para outra conta e lá executar as despesas, embora afronte normativos, não configura, por si, a ocorrência de prejuízo.
19.	Noto que a unidade técnica aplicou ao caso análise semelhante à que o TCU aplica aos convênios. Porém, é fundamental lembrar que se trata de outro tipo de pactuação. As transferências fundo a fundo do SUS têm normas específicas, que precisam ser consideradas.
20.	O documento hábil para prestação de contas das transferências fundo a fundo é o relatório anual de gestão, conforme prevê o art. 31 da Lei Complementar 141/2012, no qual são apresentados os recursos disponibilizados, a aplicação e os resultados, além da avaliação constante do conselho de saúde. Evidentemente, no caso de se identificarem desvios a qualquer tempo, os órgãos de controle poderão atuar para recomposição de prejuízos ou aplicação de sanções por descumprimento de normas. 
21.	Quando se trata de convênio, por força das normas aplicáveis, é estritamente necessário executar a integralidade dos recursos na conta bancária exclusiva; logo, é exigível a demonstração estrita entre o fluxo financeiro e a execução das despesas. Nas transferências fundo a fundo, tal correspondência é bem mais difícil. A Atenção Básica representa área ampla, que envolve não só os programas a que se referem este processo (ACS, SB e ESF) , mas também o Piso da Atenção Básica Fixo (PAB-Fixo) e outros incentivos. Nem mesmo a legislação antiga, Portaria 2.488/2011, exigia tão estrito nexo, pois dentro do bloco da atenção básica os recursos poderiam ser utilizados de forma flexível.
22.	O responsável apresentou vasta documentação, que, segundo alega, dá suporte às despesas da atenção básica executadas no período. Caberia, portanto, analisar tais despesas à luz da pertinência aos programas e ao valor disponível para o período. Caso tivesse sido verificado que tais documentos não guardavam relação com os objetos ou representassem proporção muito inferior aos valores disponíveis para os programas, aí, sim, seria possível concluir por prejuízo ou desvio de finalidade.
23.	A ocorrência de prejuízo seria inequívoca caso não se houvesse sido verificado que os programas foram executados. Caso existissem indícios da ocorrência de desvio ou má-aplicação, concordo que seria necessário proceder a investigação mais apurada sobre a destinação dos recursos, porém, em nenhum momento do relatório, é registrada qualquer referência nesse sentido.
24.	Nos termos do art. 3º da Decisão Normativa TCU 57/2004, que dispõe sobre a responsabilização dos entes em relação a recursos federais transferidos, caso comprovado que o ente federado se beneficiou pela aplicação irregular, o Tribunal “condenará diretamente o Estado, o Distrito Federal ou o Município, ou a entidade de sua administração, ao pagamento do débito, podendo, ainda, condenar solidariamente o agente público responsável pela irregularidade e/ou cominar-lhe multa”. 
25.	No voto que conduziu ao Acórdão 5313/2019-TCU-Segunda Câmara, por mim relatado, assim me pronunciei sobre tema semelhante:
“12.	Importa lembrar que não foi aventado benefício pessoal dos gestores, com danos ao município. Assim, não é razoável exigir responsabilidade pecuniária do ex-gestor, mas apenas responsabilidade pela irregularidade cometida, sujeita a sanção. A DN 57/2004 faculta a possibilidade de responsabilizar solidariamente o agente público, o que deverá ser avaliado em cada caso. Na situação em tela não se mostraria razoável a condenação do gestor, pois não há elementos que indiquem favorecimento pessoal.”
26.	Assim, pelo cumprimento do programa e apresentação de documentos relativos às despesas, é possível concluir que o município se beneficiou dos recursos; portanto, não seria legítimo atribuir débito ao ex-secretário.
27.	Outro ponto muito importante diz respeito às mudanças ocorridas na legislação acerca do financiamento do SUS. Sobre a questão, reproduzo outro trecho do mesmo voto:
“15.	O Ministério da Saúde publicou em 2017 a Portaria MS 3.992, com vigência a partir de janeiro de 2018, que tratou do financiamento e da transferência dos recursos federais para as ações do SUS e promoveu mudanças significativas na forma de utilização dos recursos, entre elas a junção de diversas fontes de políticas de saúde específicas em único bloco de custeio, com mais flexibilidade no uso dos dinheiros.
16. A consequência prática dessa nova orientação é que os municípios têm autonomia financeira para usar os recursos ao longo do exercício, mas, ao final, precisam manter a vinculação ao objeto para o qual foram destinados:
‘Art. 3º Os recursos do Fundo Nacional de Saúde, destinados a despesas com ações e serviços públicos de saúde, a serem repassados na modalidade fundo a fundo aos Estados, ao Distrito Federal e aos Municípios serão organizados e transferidos na forma dos seguintes blocos de financiamento: 
I - Bloco de Custeio das Ações e Serviços Públicos de Saúde; e
II - Bloco de Investimento na Rede de Serviços Públicos de Saúde.
§ 1º Os recursos que compõem cada Bloco de Financiamento serão transferidos, fundo a fundo, de forma regular e automática, em conta corrente específica e única para cada Bloco, mantidas em instituições financeiras oficiais federais e movimentadas conforme disposto no Decreto nº 7.507, de 27 de junho de 2011.
§ 2º Os recursos que compõem cada Bloco de Financiamento devem ser aplicados em ações e serviços públicos de saúde relacionados ao próprio bloco, devendo ser observados:
 I - a vinculação dos recursos, ao final do exercício financeiro, com a finalidade definida em cada Programa de Trabalho do Orçamento Geral da União que deu origem aos repasses realizados;’ (destaques acrescidos) 
17. Portanto, a inovação promoveu mais independência para manejar os recursos financeiros, todavia manteve a vinculação orçamentária ao objeto original. Fica patente, assim, que a conduta do ex-secretário feria as normas da época e ainda fere as atuais. Como demonstrado, os recursos foram aplicados no custeio da saúde, mas em programa de trabalho distinto durante o exercício e ao seu final.”
28.	Com as mudanças ocorridas em 2017, que vieram a atender a demanda antiga em relação a maior flexibilidade no uso dos recursos financeiros, não há mais sentido em exigir nexo direto entre determinado recurso financeiro e sua utilização exata naquele programa ao qual se refere. É exigível que o programa seja, de fato, realizado e com os critérios e parâmetros exigidos pelo Ministério da Saúde.
29.	Ademais, é inegável que, por força do art. 33 da Lei 8080/1990 e do art. 2º do Decreto 7.507/2011, se exige a execução dos recursos financeiros nos cofres da pasta da Saúde. No caso em tela, é possível concluir que, embora tenha sido assegurada a aplicação nos programas exigidos, não foi cumprida a obrigação em relação à conta na qual os recursos deveriam ter sido executados. Ou seja, existem atos puníveis, mas não dano ao erário.
30.	Portanto, não subsistiu o prejuízo inicialmente presumido. Embora o dano seja pressuposto da instauração de TCE, a verificação de sua inexistência somente se deu após atuação em diversas fases no âmbito do TCU, logo, não seria o caso de propor o arquivamento dos autos. A jurisprudência predominante no Tribunal é no sentido de que, instaurada a tomada de contas especial e remetida ao TCU, deverá ser julgado o mérito, ainda que o débito não mais subsista. Nessa linha tem-se, por exemplo, os acórdãos 2.988/2016, 1.831/2016, 1.608/2016 e 9.460/2018 da 1ª Câmara, bem como os acórdãos 10.938/2016 e 10.852/2018 da 2ª Câmara. 
31.	Em relação à ilegalidade verificada, de se transferir os recursos da conta da Secretaria de Saúde para a da Prefeitura, os autos não trouxeram elementos capazes de delimitar a responsabilidade única do ex-secretário de Saúde, ante as evidências de que tais recursos eram movimentados, de fato, em conta da Prefeitura, e não na daquela secretaria; assim, no mínimo, caberia avaliar a culpabilidade também do prefeito à época. 
32.	Entretanto, tendo em conta que não há nenhum indicativo de que houve prejuízo à população por descontinuidade dos serviços ou qualquer outro dano e, ainda, que os fatos datam de 2011, o custo processual envolvido e o risco de eventual comprometimento do regular exercício de defesa mostram ser desaconselhável retornar o processo ao seu início para buscar sancionar eventuais responsáveis pela inconformidade financeira. Desse modo, entendo mais apropriado o julgamento pela regularidade com ressalva e ciência ao responsável e ao município.
Diante do exposto, voto por que este Colegiado aprove a minuta de acórdão que ora submeto à sua deliberação.
TCU, Sala das Sessões Ministro Luciano Brandão Alves de Souza, em 20 de agosto de 2019.
ANA ARRAES
Relatora